【裁判字號】    94,訴,530
【裁判日期】    950503
【裁判案由】    確認債權存在
【裁判全文】
臺灣雲林地方法院民事判決               94年度訴字第530號
原      告  戊○○
訴訟代理人  陳俊寰律師
被      告  福懋興業股份有限公司
法定代理人  甲○○
訴訟代理人  丁○○
被      告  川晉企業有限公司
法定代理人  丙○○
訴訟代理人  葉天祐律師
上列當事人間請求確認債權存在事件，本院於民國95年4 月19日
言詞辯論終結，判決如下：
    主  文
原告之訴駁回。
訴訟費用由原告負擔。
    事實及理由
一、程序方面：
    按訴狀送達後，原告不得將原訴變更或追加他訴，但擴張或
    減縮應受判決事項之聲明者，不在此限，民事訴訟法第255
    條第1 項第3 款定有明文。本件原告起訴時請求確認被告川
    晉企業有限公司（下稱川晉公司）對被告福懋興業股份有限
    公司（下稱福懋公司）之租金債權在新臺幣（下同）2,000,
    000 元，及自民國（下同）92年4 月30日起至清償日止按年
    息百分之五計算之利息，及執行費16,000元之範圍內存在。
    嗣於95年4 月19日最後言詞辯論期日變更聲明請求確認被告
    川晉公司對被告福懋公司有2,000,000 元之租金債權存在，
    核屬聲明之減縮，與前開規定相符，應予准許。
二、原告主張：
  (一)、原告以臺灣嘉義地方法院92年度訴字第477 號、臺灣高等
      法院臺南分院92年度上字第256 號民事判決、最高法院94
      年度台上字第1560號民事裁定及其確定證明書為執行名義
      ，聲請鈞院民事執行處強制執行被告川晉公司對被告福懋
      公司之租金債權，案號為94年度執字第11312 號。鈞院民
      事執行處於94年10月12日通知被告福懋公司不得將租金給
      付被告川晉公司，惟被告福懋公司聲明異議，表示其原向
      被告川晉公司承租之嘉益加油站，因產權移轉，自93 年3
      月25日起，承租人變更為訴外人己○○及乙○○二人，其
      與被告川晉公司間已無租賃關係存在。原告認為被告福懋
      公司之聲明異議不實，故依強制執行法第120 條規定提起
      本件訴訟，聲明請求：確認被告川晉公司對被告福懋公司
      有2,000,000 元之租金債權存在。
  (二)、對被告抗辯之陳述：
    1.被告川晉公司所提出之中國石油股份有限公司（下稱中油
      公司）賒銷客戶提供擔保品明細表未經簽章，並無形式或
      實質之證據力。且中油公司油品行銷事業部嘉南營業處已
      函覆鈞院：「川晉公司與本處解除合約前已將油款繳清並
      在91年12月22日租予福懋公司，定存單編號ZB0000000 、
      B0000000、ZB0000000 、BA0000000 、BA0000000 等5 張
      本處已解除質權設定，本處無實行質權」，足見被告川晉
      公司及黃碧霞、乙○○陳稱向己○○借800 多萬元，並非
      實在，被告川晉公司及黃碧霞並未向己○○借800 多萬元
      。
    2.至於向乙○○借1,500,000 元部分，並非小數目，但被告
      川晉公司及黃碧霞、乙○○等人卻無法說明該1,500,000
      元之來源及往來情形，亦未能提出書面資料為證，足證其
      等所言不實，被告川晉公司及黃碧霞亦未向乙○○借1,50
      0,000 元。
    3.嘉益加油站坐落之土地、建物及經營權、設備等價值逾1
      億元，每月租金收入高達600,000 元，以該租金即足清償
      被告川晉公司所欠之債務，並無將加油站所有權讓與己○
      ○及乙○○之必要。且被告川晉公司及黃碧霞與己○○、
      乙○○間就加油站之買賣，並無價金來往，己○○、乙○
      ○又係丙○○、黃碧霞之女婿，可見嘉益加油站產權之移
      轉，係其等間為逃避債務而為之脫產行為，應屬無效。
    4.依照一般常情，出賣人將土地及建物出售他人後，通常會
      搬離該地方，然被告川晉公司非但未自加油站搬出，且仍
      繼續將營業所設在加油站所在地，並於該處營業。被告福
      懋公司知悉此情，亦知悉被告川晉公司與黃碧霞將加油站
      之所有權移轉予己○○、乙○○係通謀虛偽意思表示，卻
      仍與己○○、乙○○於93年3 月25日簽訂加油站租賃契約
      （下稱系爭租賃契約），足見被告福懋公司與被告川晉公
      司、己○○、乙○○間所簽訂之系爭租賃契約，亦係通謀
      虛偽所為，實際出租人應係被告川晉公司。
    5.系爭租賃契約第5 條第6 款明定：「被告川晉公司同意（
      自91年12月20日起至92年12月19 日 止）被告福懋公司應
      付租金（計新臺幣1,480,000 元整）於川晉家居部分騰空
      遷出並且完成被告福懋公司取得同段908 、897 、898 地
      號等3 筆土地（洗車場）之承租契約書後2 週內支付」，
      被告川晉公司營業所仍設在加油站所在地，並未騰空遷出
      ，被告福懋公司仍保留應給付被告川晉公司之租金1,480,
      000 元，該租金係於被告川晉公司與被告福懋公司簽訂租
      賃契約存續中所發生之債權，如被告福懋公司欲發還該筆
      租金，自應向被告川晉公司給付。是退步言之，被告川晉
      公司對被告福懋公司至少有1,480,000 元之租金債權存在
      。
    6.被告福懋公司雖提出押租金及保留租金支付明細彙總表，
      陳稱92年1 至12月之保留租金及94年1 至9 月租金，均已
      支付己○○及乙○○二人云云。惟上開保留租金之債權人
      為被告川晉公司，被告福懋公司向己○○、乙○○二人所
      為之給付，不生清償之效力。況且，被告福懋公司用以支
      付上述租金之支票2 紙，發票日均為94年10月20日，而鈞
      院民事執行處之扣押命令於94年10月14日即已送達被告福
      懋公司，被告福懋公司再為給付，亦不生清償之效力。
    7.嘉益加油站洗車場遷移協議書第4 條約定之文義不完整，
      從該條文內容無法推出92年度之保留租金應由己○○、乙
      ○○二人收取。
三、被告之答辯：
  (一)、被告福懋公司方面：
    1.被告福懋公司於91年12月9 日向被告川晉公司及黃碧霞承
      租嘉益加油站，租賃標的物包括坐落嘉義市○○段909 地
      號土地及其上門牌號碼嘉義市○區○○里○○路○段136
      號建物（建號348） 、嘉益加油站經營權及所有生財器具
      、設施、設備等，期間自91年12月20日起至96年12月19日
      止。被告川晉公司於92年5 月22日將上開租賃標的物所有
      權移轉予己○○及乙○○所有，被告福懋公司為保障自身
      權益，始於93年3 月25日與己○○、乙○○重新簽訂租賃
      契約，自該日起，被告川晉公司即非嘉益加油站之出租人
      ，其對被告福懋公司並無租金債權存在。
    2.被告川晉公司積欠銀行65,000,000元債務無力清償，乃與
      被告福懋公司協商，由被告福懋公司代為清償，被告川晉
      公司則將嘉益加油站出租予被告福懋公司，租金每月600,
      000 元，所欠金額由租金中扣抵，每月扣420,000 元，先
      抵充利息，餘款再清償本金。己○○、乙○○於93年3 月
      25日承受原租賃契約之一切義務，新舊租賃契約當事人約
      定，自93年7 月1 日起，租金支付予己○○及乙○○二人
      。93年7 月1 日至93年12月31日之租金總額為3,600,000
      元，扣除被告川晉公司未依約搬離嘉益加油站二樓及一樓
      後段部分，每月應扣減租金10,000元，半年租金總計為3,
      540,000 元，由己○○、乙○○各取得1,770,000 元。
    3.92年1 至12月保留租金1,480,000 元及94年1 至9 月應領
      租金746,000 元，扣除代繳稅額、93年度所得稅及停車場
      預繳金額後，餘款605,400 元由己○○、乙○○各取得30
      2,700 元。94年10月1 日至94年10月23日之租金，扣除被
      告川晉公司未依約遷出應扣款項、水電費、稅款及押租金
      後，餘39,620元由己○○及乙○○各取得19,810元。94年
      10月24日己○○、乙○○將嘉益加油站之所有權移轉於其
      二人成立之信百企業有限公司（下稱信百公司）名下，被
      告福懋公司乃再與信百公司重新簽訂租賃契約，故94年10
      月24日以後之租金，依約應由信百公司收取。
    4.被告福懋公司與被告川晉公司間只有租賃及借貸關係，既
      然加油站之所有權已經移轉與己○○、乙○○所有，之後
      又登記於信百公司名下，被告福懋公司為確保自己權益，
      即應作換約之動作，至於所有權移轉是否有效，並非被告
      懋公司應探究之問題。
    5.被告二人及己○○、乙○○於94年9 月9 日簽訂嘉益加油
      站洗車場遷移協議書，該協議書第4 條明定原保留之租金
      1,480,000 元由己○○、乙○○檢據向被告福懋公司請領
      ，94年10月至12月之租金，於換約後由新出租人即信百公
      司據領，被告福懋公司將保留租金給付予己○○、乙○○
      ，並無不妥之處。
    6.答辯聲明：原告之訴駁回。
  (二)、被告川晉公司方面：
    1.被告川晉公司於經營嘉益加油站期間，曾向訴外人臺灣中
      小企業銀行股份有限公司（下稱臺灣中小企業銀行）借款
      ，嗣因週轉不靈，未能按期繳納貸款本息，臺灣中小企業
      銀行乃聲請臺灣嘉義地方法院強制執行加油站所坐落之土
      地及建物。適時被告福懋公司表示願意承租該加油站，約
      定租期為5 年，每月租金600,000 元，押租金65,000,000
      元。被告川晉公司以該押租金償還積欠臺灣中小企業銀行
      之債務，臺灣中小企業銀行才向法院聲請撤銷強制執行。
      所欠款項，被告川晉公司應按年息百分之四支付利息，每
      期應給付被告福懋公司之本息由租金中扣抵，並提供加油
      站之土地及建物設定抵押權65,000,000元予被告福懋公司
      。
    2.被告川晉公司於財務困難期間，曾陸續向己○○、乙○○
      借款10,300,000元應急，其中向己○○借8,800,000 元銀
      行定期存款單，作為被告川晉公司向中油公司買油之擔保
      ，向乙○○借現金1,500,000 元。之後被告川晉公司及黃
      碧霞將嘉益加油站之所有權讓與己○○、乙○○二人，除
      以價金抵償上開借款外，其二人尚應承受積欠被告福懋公
      司之債務，於是己○○、乙○○與被告福懋公司於93 年3
      月25日重新簽訂加油站租賃契約，之後為了節稅，己○○
      、乙○○又於94年9 月28日共同成立信百公司，將加油站
      之所有權移轉登記於信百公司名下。由此可見，嘉益加油
      站已非被告川晉公司所有，被告川晉公司對被告福懋公司
      並無任何租金債權存在，原告提起本件訴訟，並無確認之
      法律上利益。
    3.又租賃契約為債權之一種，出租人不以所有權人為限，原
      告即不能以己○○、乙○○取得系爭房地所有權有通謀虛
      偽意思表示，而主張其二人無出租加油站之權利。何況被
      告福懋公司為發行股票之上市公司，經營規模甚大，自無
      與被告川晉公司串通，而與己○○、乙○○通謀虛偽訂立
      租賃契約之必要。
    4.系爭租賃契約第5 條第7 款約定，出租人應負責於本契約
      簽訂之日起60日內，將被告川晉公司之居家部分自加油站
      遷出，否則從93年7 月1 日起，每月租金應扣減10,000元
      ，此為系爭租賃契約簽訂時所明定，尚難僅因被告川晉公
      司未搬離加油站，即認系爭租賃契約虛偽不實。
    5.加油站經營係屬特殊行業，必須取得許可執照，始可營業
      。嘉益加油站原由被告川晉公司於86年10月20日取得經營
      許可執照，惟於91年12月18日變更營業主體為被告福懋公
      司。
    6.被告川晉公司主要營業項目為加油站業務，但其既已將許
      可執照轉由被告福懋公司使用，即不可能再有營業之行為
      ，原告主張被告川晉公司仍於嘉益加油站所在地經營業務
      ，實非可採。
    7.被告川晉公司應領取之租金，如經被告川晉公司、被告福
      懋公司及第三人同意，協議由第三人領取，對被告川晉公
      司而言，亦生清償之效力。
    8.答辯聲明：原告之訴駁回。
四、兩造不爭執之事實：
  (一)、原告對被告川晉公司提起給付借款訴訟，經臺灣嘉義地方
      法院以92年度訴字第477 號、臺灣高等法院臺南分院以92
      年度上字第256 號民事判決及最高法院以94年度台上字第
      1560號民事裁定判決被告川晉公司應給付原告2,000,000
      元及自92年4 月30日起至清償日止，按年息百分之五計算
      之利息確定。
  (二)、原告持上開判決、裁定及確定證明書聲請強制執行被告川
      晉公司對被告福懋公司之租金債權，被告福懋公司對本院
      民事執行處於94年10月12日所發之扣押命令聲明異議，否
      認被告川晉公司對被告福懋公司有租金債權存在。
  (三)、原告對於己○○、乙○○與被告二人於93年3 月25日簽訂
      之加油站租賃契約書；於94年9 月9 日簽訂之嘉益加油站
      洗車場遷移協議書；被告提出之信百公司設立登記表、加
      油站經營許可執照、收據、支票、扣繳憑單等書證之形式
      真正，均不爭執。
  (四)、嘉益加油站目前由被告福懋公司租賃使用。
五、得心證之理由：
    本件兩造主要爭執之處在於：被告川晉公司對被告福懋公司
    是否有2,000,000 元之租金債權存在？被告福懋公司所保留
    之92年度租金1,480,000 元，收取權人為被告川晉公司或己
    ○○、乙○○二人？
  (一)、按法律關係之存否不明確，致原告在私法上之地位有受侵
      害之危險，而此危險得以對於被告之確認判決除去之者，
      即得依民事訴訟法第247 條之規定提起確認之訴，最高法
      院52年度台上字第1922號判例可資參照。本件原告主張被
      告川晉公司對被告福懋公司有2,000,000 元之租金債權存
      在，而聲請本院民事執行處強制執行上開租金債權，惟被
      告否認之，原告私法上之地位顯有受侵害之危險，此危險
      得以對被告提起確認之訴除去之。是本件原告有受確認判
      決之法律上利益，而得提起確認之訴，合先敘明。
  (二)、次按法律行為依其效力之不同，可分為負擔行為及處分行
      為。所謂負擔行為，係以發生債權債務為其內容之法律行
      為，亦稱為債務行為或債權行為，其主要特徵在於因負擔
      行為之作成，債務人負有給付之義務。處分行為者，係指
      直接使某種權利發生、變更或消滅之法律行為，包括物權
      行為及準物權行為。有效之處分行為，以處分人有處分權
      為要件，反之，於負擔行為，則不以行為人有處分權為必
      要。租賃契約為負擔行為之一種，只要當事人對於租賃物
      之使用收益與所支付之租金意思表示一致，契約即為成立
      ，出租人是否為租賃物之所有權人，並不影響租賃契約之
      效力。則系爭租賃契約究係存在於被告福懋公司與被告川
      晉公司之間，或存在於被告福懋公司與己○○、乙○○間
      ，取決於何人為系爭租賃契約之出租人，與己○○、乙○
      ○是否為嘉益加油站之所有權人無關，則其二人與被告川
      晉公司、黃碧霞間所訂立之買賣契約及所有權移轉行為究
      否通謀虛偽所為，即與本件原告訴請確認被告川晉公司對
      被告福懋公司有租金債權存在之待證事實無關。
  (三)、查，被告抗辯嘉益加油站已於92年5 月22日讓與己○○及
      乙○○二人，94年10月24日又移轉登記於信百公司名下，
      出租人原為被告川晉公司及黃碧霞，93年3 月25日變更為
      己○○、乙○○，95年1 月24日又變更為信百公司等情，
      業據被告福懋公司提出91年12月9 日、93年3 月25日及95
      年1 月24日簽訂之加油站租賃契約書、公證書及土地建物
      登記謄本為證（見本院卷第14-17 、38-46 、91-101、1
      30-133、190-201 頁）。原告對上開書證之形式真正不爭
      執，亦不否認嘉益加油站目前由被告福懋公司租賃使用之
      事實，惟以被告川晉公司及黃碧霞為逃避債務，通謀虛偽
      將加油站之產權轉讓與己○○、乙○○，其等間之買賣行
      為及所有權移轉行為均屬無效；被告福懋公司知悉上情，
      且明知被告川晉公司仍繼續於加油站所在地營業，卻配合
      與己○○、乙○○通謀簽訂租賃契約，該契約亦屬無效為
      由，主張實際出租人為被告川晉公司，而非己○○及乙○
      ○。但被告川晉公司與黃碧霞是否通謀虛偽將嘉益加油站
      之產權移轉予己○○、乙○○二人，與本件待證事實無關
      前已論述，何人為系爭租賃契約之出租人，才是本件應審
      究之重點。而由系爭租賃契約書第3 條第2 款約定「自本
      合約簽訂日起至93年6 月30日之租金，（已付被告川晉公
      司），己○○、乙○○已自被告川晉公司收迄無誤；93年
      7 月1 日起，租金支付予己○○、乙○○」之內容，對照
      被告福懋公司提出之收據、發票、扣繳憑單及本院向中國
      國際商業銀行斗六分行調得之支票影本顯示，93年7 月1
      日至93年12月31日租金為3,600,000 元，扣除被告川晉公
      司未依約遷離加油站每月應扣減10,000元，半年應領租金
      總計為3,540,000 元（代繳之所得稅177,000 元於94年度
      租金中扣除）；94年1 至9 月應領租金扣除代繳稅額、履
      約保證金、水電費等費用後，實領金額為293,400 元；94
      年10月1 日至94年10月23日應領租金總額為390,258 元，
      扣除代繳稅額、扣減租金、水電費等，實付金額為39,620
      元；94年10月24日至95年6 月30日應領租金為833,670 元
      （見本院卷第141 、149-150 、159-163 、186-189 頁）
      ，93年7 月1 日起至94年10月23日止之租金，均由己○○
      、乙○○二人各取得二分之一，94年10月24日以後之租金
      ，則改由信百公司領取，核與前述加油站租賃契約書記載
      自93年3 月25日起，嘉益加油站之出租人為己○○與乙○
      ○二人，95年1 月24日起，出租人變更為信百公司等情相
      符，被告辯稱自93年3 月25日起，被告川晉公司與被告福
      懋公司間已無租賃契約存在，堪以採信。
  (四)、原告主張被告福懋公司與己○○、乙○○間所簽訂之租賃
      契約係通謀虛偽意思表示，此為有利於原告之事實，依民
      事訴訟法第277 條前段規定，應由原告負舉證責任，惟原
      告就被告福懋公司知悉加油站產權轉讓係通謀虛偽一節，
      並未舉證以實其說，空言所述，已難採信。何況，加油站
      坐落之土地及建物於92年5 月22日已變更登記為己○○與
      乙○○所有（見本院卷第14-17 頁），被告川晉公司亦表
      示租賃標的物已讓予己○○、乙○○二人，被告福懋公司
      因而與己○○、乙○○重新簽訂租賃契約書，與常情並無
      相違，亦難據以推知被告福懋公司知悉被告川晉公司、黃
      碧霞與己○○、乙○○間之買賣行為及所有權移轉行為係
      通謀虛偽意思表示，原告主張難認可採。原告雖另指稱被
      告川晉公司仍於加油站所在地繼續營業云云，然被告川晉
      公司係向經濟部登記核准設立之公司，在其未辦理停業或
      解散前，本得隨時為營業行為。而被告川晉公司設立時，
      營業所即登記在加油站內之門牌號碼嘉義市○區○○路一
      段136 號內，其未於系爭租賃契約所約定之時間搬離加油
      站，僅生被告福懋公司得依約按月扣減租金及水電費之效
      果而已，被告福懋公司並無權禁止被告川晉公司於該處所
      為營業行為。是縱被告川晉公司仍繼續於上址為營業行為
      ，亦無法推得被告福懋公司係為配合被告川晉公司逃避債
      務而與己○○、乙○○虛偽簽訂租賃契約之結論，原告此
      部分主張，亦非可採。
  (五)、至於92年度保留租金部分，由被告福懋公司與被告川晉公
      司、己○○、乙○○於94年9 月9 日簽訂之嘉益加油站洗
      車場遷移協議書第4 點約定「本協議書簽訂後乙週內，由
      己○○、乙○○檢據向福懋公司請領94年1 月至9 月之租
      金（己○○、乙○○需先取得嘉義市○○段908 、898 、
      897 地號等3 筆土地地主拋棄向福懋公司請求支付租金之
      切結書，否則94年1 至6 月之租金每月仍保留100,000 元
      整）及原保留之租金1,480,000 元，另94年10至12月之租
      金於換約後由新出租人（公司）據領」之內容可知，被告
      福懋公司、川晉公司與己○○、乙○○間已達成協議，被
      告川晉公司同意將其得請領之保留租金債權讓與己○○與
      乙○○，該協議成立於被告福懋公司收受本院94年度執字
      第11312 號執行事件所發之扣押命令前（收受日期為94年
      10月14日，見本院卷第202 、203 頁），被告福懋公司自
      得將保留租金給付予己○○、乙○○二人。原告主張被告
      福懋公司雖已將上開租金給付予己○○及乙○○，惟因其
      二人無收取該租金之權利，被告福懋公司之給付不生清償
      效力，被告川晉公司對被告福懋公司至少仍有1,480,000
      元之租金債權存在，亦不足採。
  (六)、從而，原告訴請確認被告川晉公司對被告福懋公司有2,00
      0,000 元之租金債權存在，為無理由，應予駁回。
六、原告雖另聲請本院傳訊證人己○○及向稅捐機關調取被告川
    晉公司92、93、94年度之報稅資料，惟因傳訊證人己○○係
    為瞭解加油站產權移轉之過程，此與本件待證事實無關；又
    調閱被告川晉公司之報稅資料，係為證明被告川晉公司於轉
    讓加油站後，仍有繼續為營業行為，但此部分縱認屬實，亦
    無法證明被告福懋公司知悉前述通謀虛偽情事，前均已論述
    ，核無再為調查之必要。
七、本件事證已臻明確，兩造其餘攻擊防禦方法及所提之證據，
    與判決結果不生影響，不另論述，併此敘明。
八、訴訟費用負擔之依據：民事訴訟法第78條。
中    華    民    國    95    年    5     月    3     日
                  民事第一庭    法  官   蔡碧蓉
以上正本係照原本作成。
如對本判決上訴，須於判決送達後20日內向本院提出上訴狀（須
附繕本），並應繳納上訴裁判費。
中    華    民    國    95    年    5     月    3     日
                                書記官   蔡嘉萍


司法院資訊處製作；財團法人民間司法改革基金會備份。
